【裁判字號】    96,勞訴,8
【裁判日期】    970527
【裁判案由】    給付薪資
【裁判全文】
臺灣臺南地方法院民事判決               96年度勞訴字第8號
原      告  己○○
訴訟代理人  孫志鴻律師
複  代理人  庚○○
被      告  有興國際股份有限公司
法定代理人  丙○○
訴訟代理人  洪梅芬律師
            李季錦律師
            涂欣成律師
上列當事人間請求給付薪資事件，本院於民國九十七年五月十三
日言詞辯論終結，判決如下：
    主  文
被告應給付原告新臺幣壹拾貳萬壹仟貳佰零貳元，及自民國九十
六年三月二十四日起至清償日止，按週年利率百分之五計算之利
息。
原告其餘之訴駁回。
訴訟費用新臺幣壹萬零柒佰玖拾元由被告負擔新臺幣壹仟壹佰元
，餘由原告負擔。
本判決原告勝訴部分得假執行；但被告如以新臺幣壹拾貳萬壹仟
貳佰零貳元為原告預供擔保得免為假執行。
原告其餘假執行之聲請駁回。
    事  實
一、按「訴狀送達後，原告不得將原訴變更或追加他訴。但擴張
    或減縮應受判決事項之聲明者，不在此限」，民事訴訟法第
    255條第1項第3款定有明文。經查，本件原告起訴主張請求
    「被告應給付原告新臺幣（下同）984640元，及自民國（下
    同）94年11月1日起至清償日止，按年息百分之五計算之利
    息」。嗣將應受判決事項之聲明，減縮為「被告應給付原告
    970600元，及自起訴狀繕本送達之翌日起至清償日止，按年
    息百分之五計算之利息」，於法並無不符，合先敘明。
二、原告起訴主張略以：
(一)、原告自民國（下同）93年3月25日起受雇被告公司，擔任業
    務副理職位，並非被告公司股東。94年11月初原告婉拒被告
    公司出資之邀約，被告竟於同年11月2日以原告「無故連續
    曠職」為由，將原告無故解職，並於11月3日將其勞保退保
    ，此有原告勞工保險投保資料表足稽。縱原告仍欲至公司上
    班，卻遭被告公司阻止。故被告辯稱「原告無故曠職三天後
    ，自行將公司鑰匙丟下即離職，表示不做了，被告乃於94年
    11月7日公告將其免職」云云，顯與事實未符。
(二)、原告訴請被告依法給付：(1)94年10月份至95年3月份計六個月
    薪資840600元。(2)外勞入境獎金130000元，理由如下：
１、原告為業務人員，兩造約定薪資係按月依個人業績計算，是
    以原告業務所得自屬薪資性質; 又因每月業績多寡不一，原
    告僅用前六個月（94年4月至9月）薪資總和算出平均月薪津
    140100元，且礙於請求標的愈多，應繳納訴訟費愈多之故，
    爰先請求被告給付六個月之薪資，以免個人財力負擔沈重。
２、外勞入境獎金為附條件薪資─須待國外合作之仲介公司撥款
    進來，被告公司才給付金錢予業務人員，亦為員工薪資性質
    。被告公司無故將原告解職後，除積欠薪資，尚有外勞入境
    獎金130000元未給付予原告。
(三)、綜上，原告並無曠職情事，被告顯屬違法解職，自應依法支
    付薪資及獎金。
(四)、並聲明：(1)被告應給付原告玖拾柒萬零陸佰元，及自起訴狀
    繕本送達翌日起至清償日止，按年息百分之五之利息。(2)原
    告願供擔保，請准宣告假執行。
三、被告則略以：
(一)、本件原告主張其月薪為140100元，被告將其無故解職，請求
    給付94年10月至95年3月之薪資共840600元及外勞入境獎金
    130000元云云，被告否認之：
１、按「稱僱傭者，謂當事人約定，一方於一定或不定之期限內
    為他方服勞務，他方給付報酬之契約；稱委任者，謂當事人
    約定，一方委託他方處理事務，他方允為處理之契約。民法
    第482條及第528條分別定有明文。是所謂僱傭，係指受僱人
    為僱用人服勞務之契約，其目的僅在受僱人單純提供勞務而
    受報酬，有如機械，對於服勞務之方法毫無自由裁量之餘地
    ；而委任，則指委任人委託受任人處理事務之契約，目的在
    委託受任人為一定事務之處理，至有無報酬，則非所不問；
    受任人給付勞務，僅為手段，除當事人另有約定外，得在委
    任人授權範圍內，自行裁量決定處理事務之方法，以完成委
    任之目的。兩者內容及當事人間之權利義務均不相同。」（
    最高法院92年台上字第1202號判決參照）。
２、本件原告任職於被告公司期間，其職務名稱為業務副理，屬
    於經理人，其工作內容除人力仲介之招攬外，並需輔導單位
    同仁開發、談判技巧、協助同仁收款、簽約及開立診斷書等
    ，此有原告簽名之業務從業人員薪獎制度可證，原告無固定
    之上班時間，亦無庸每日至辦公室打卡，此證人戊○○證稱
    ：「原告的工作為業務副理，我們公司規定業務人員不用打
    卡，原告不用固定時間進來公司上班，也不用打卡，就是原
    告想要進來公司上班再進來就可以，沒有固定的時間」等語
    可證，其對於招攬之業務於被告公司授權範圍內有自行裁量
    決定之權，與一般有如機械，對於服勞務之方法無任何決定
    之權之僱傭契約不同，原告與被告公司間之關係應為委任關
    係，而非僱傭關係，是被告訴訟代理人於95年5月17日言詞
    辯論時稱兩造間是僱傭關係云云，應非正確，併此更正。
(二)、本件原告是自行離職並非遭被告公司解職：
１、證人戊○○證稱：「我不知道原告離職的原因，但我們聽原
    告常常說，他不想做了，他想要離開。有一天他們開業務會
    議時，我在旁邊作事情，原告可能有跟余經理意見不同，我
    有聽到原告說我要走了，和我們說再見之後就沒有來上班，
    我沒有看到被告公司有公告免職原告，但在原告離開之後，
    余經理有召集大家開會，並宣布說原告要離職之事，之後原
    告就沒有進來過公司」等語。
２、證人乙○○證稱：「我不知道原告離職的原因，但有一天我
    們要開會，會議之前原告與余經理在後面講話，我聽到他們
    二人好像有爭執，之後我有聽到原告說他不要做了，原告就
    收拾個人物品並離開公司，第二天之後就沒有看到原告來公
    司上班，被告公司沒有公告將原告免職。」等語。
３、綜上證人之證詞可知：本件係原告自行主動離職，並非被告
    非法予以解職，是原告主張被告應給付六月薪資云云，顯無
    理由。
(三)、再依原告於93年6月1日所親簽之「有興國際股份有限公司台
    南公司業務從業人員薪獎制度」，其中於註六記載：「業務
    人員離職後，業務獎金即停止發放，為避免影響公司信譽客
    戶需由公司接續服務，以利相關作業，直至工人期滿離境」
    該約定為原告所知悉並同意者，是原告既已離職，未繼續服
    務客戶，其已喪失業務獎金發給請求權，是本件原告之訴，
    顯然於法無據。
(四)、原告主張被告公司於94年11月2日以「無故連續曠職」為由
    ，將其非法解職，並舉證人甲○○、丁○○為證云云，然證
    人二人之證詞不僅不一致、違反常理且證人二人任職於被告
    公司期間，均曾因業務疏失遭被告公司扣款，證人之證詞顯
    非事實，不足採信：
１、證人甲○○與證人丁○○於鈞院96年6月28日證詞，對於原
    告與被告公司余經理發生爭執之過程所證已有不一致。其次
    ，證人甲○○證述關於「原告有無自己說她不要做了？」一
    事，竟答以：「我忘記了，我只記得余易蒼經理有叫原告不
    要做了」等語，證人甲○○顯然有偏頗原告之虞。
２、再者，證人甲○○、丁○○於任職被告公司期間均有因行政
    疏失遭被告公司扣款，再加上證人二人證述之內容對於其他
    相關事務均無法記憶，或未聽聞，是不能排除有挾怨報復之
    可能。即或不然，證人二人均證稱：「隔天即94年11月3日
    原告有帶一位外籍勞工回來公司，把外勞交給公司的行政人
    員即我和丁○○後，原告就離開了」等語，是縱使余易蒼經
    理有要原告離職（被告否認之），然原告仍有進公司工作，
    是並原告所稱無非法解雇之問題。
(五)、原告以被告公司有為原告加入勞保，以證明兩造間有僱傭關
    係云云，然被告公司雖有為原告加入勞保，卻非得以此推定
    兩造間即有勞動基準法所稱之僱傭契約，蓋非屬勞動基準法
    上所稱之勞工而加入勞保者所在多有，如經理人、醫師、律
    師等。被告公司之所以於94年11月3日才將原告退保，主要
    是因原告請辭後，被告公司仍透過第三人與原告協調，希望
    原告能回公司繼續任職，惟原告堅持不肯，被告才會遲至94
    年11月3日將原告退保，況且94年11月3日退保之事實，並不
    能用以推得或證明原告係遭非法解職。
(六)、原告主張被告應給付94年10月至95年3月份之六個月薪資共
    計840600元云云，然被告否認之，依原告提出之薪資清冊可
    知原告服務於被告公司並無基本底薪，原告每月之收入，均
    係依其業務實收款項計算固定比例之獎金，為其每月所得，
    是原告每月之收入，雖名為薪資，實際上是原告業務所得，
    是原告請求94年10月至95年3月共六個月之薪資，依民事訴
    訟法第277條規定，原告負有舉證證明何以得請求六個月內
    之業務收入及起訴狀之金額？換言之原告應證明其於94 年
    10月至95年3月有其主張之業務收入，以作為計算之依據，
    此部分原告均未舉證證明之，更何況依原告親簽之業務從業
    人員薪獎制度，原告同意於離職後不得請求業務獎金，是原
    告僅依94年4月至94年9月之獎金收入平均計算其每月之收入
    ，作為請求之依據云云，顯然無據。
(七)、並聲明：(1)駁回原告之訴。(2)如受不利判決，願供擔保請准
    免假執行。
四、兩造不爭執事項：
(一)、被告係人力仲介公司，原告於93年3月25日起至被告公司任
    職，擔任業務副理職務，工作內容為招攬外勞的雇主業務。
(二)、被告93年5月31日訂定「業務從業人員薪獎制度」，原告於
    93年6月l日同意適用上開薪獎制度，依上開薪獎制度第一項
    規定「業務從業人員得向僱主收取仲介服務費，收取之仲介
    服務費應繳回公司，並由公司開立收據或發票給僱主。為提
    升作業效率，業務人員得報備公司後完成相關作業（需填寫
    仲介服務費收款確認單），不需將服務費用繳回公司」。第
    四項規定，業務副理即為單位主管，業務獎金為每月實收款
    之35%，主管加級5%，合計40%。每月另有單位經營之績效獎
    金2%；職務加給3000元（需協助公司處理各項事務）。
(三)、原告為被告工作的對價是按上開第四項所計算的業務獎金、
    績效獎金、職務加給等，並非固定的月薪。
(四)、又依上開薪獎制度「註六」規定: 業務人員離職後，業務獎
    金即停止發放，為避免影響公司信譽，客戶需由公司接續服
    務，以利相關作業，直至工人期滿離境。
(五)、被告公司於93年3月25日為原告加入勞保，94年11月3日以原
    告離職為原因，為原告辦理勞保退保。
(六)、兩造曾於94年12月20日上午十點及12月27日上午九點假財團
    法人台南勞資事務基金會進行勞資爭議調解，因雙方意見不
    一致，協調不成立。
(七)、被告公司上班時間係星期一到星期五每日上午八點半到下午
    五點半，星期六採隔週休息半天，上班半天；平常上班一般
    員工須打卡，業務人員則不用，原告係業務人員除了開會時
    間須進公司開會外，上下班時間則為彈性，不用固定時間進
    被告公司上班，也不用打卡。
(八)、原告94年10月之獎金金額為121202元。
五、兩造爭執事項：
(一)、兩造所簽訂之契約為委任契約或僱傭契約？
(二)、被告有無給付原告94年10月至95年3月薪津或獎金之義務？
    其金額為多少？
(三)、原告係自動辭職或遭被告公司解職？又其辭職或遭解職的時
    間為何？若係遭公司解職，被告之解職是否合法而生終止勞
    動契約之效力？
六、得心證理由：
(一)、兩造所簽訂之契約為委任契約或僱傭契約？
１、公司之員工與公司間究係屬僱傭關係或委任關係，應以契約
    之實質關係為判斷。而按所謂委任係指委任受任人處理事務
    之契約而言。委任之目的，在一定事務之處理，故受任人給
    付勞務，僅為手段，除當事人另有約定外，得在委任人所授
    權限範圍內，自行裁量決定處理一定事務之方法，以完成委
    任之目的。而所謂僱傭則係受僱人為僱用人服勞務之契約而
    言。僱傭之目的，僅在受僱人單純提供勞務，有如機械，對
    於服勞務之方法毫無自由裁量之餘地。兩者之內容及當事人
    間之權利義務均不相同（最高法院83年度上字第1018判決、
    最高法院85年度台上字第2727號判決參照）。
２、本件原告任職於被告公司期間，其職務名稱為業務副理，屬
    於經理人，其工作內容除人力仲介之招攬外，並需輔導單位
    同仁開發、談判技巧、協助同仁收款、簽約及開立診斷書、
    培訓幹部、輔導新進員工等事務，此有原告簽名之業務從業
    人員薪獎制度可稽，其範圍暨原告所能領取之報酬，核即與
    民法第535條規定相當，上開合約性質上屬兩造之委任之契
    約，應可認定。又被告所提之業務從業表並未定有原告從事
    業務之具體方法及措施，而由其工作範圍觀之，原告於履行
    「外勞仲介服務」之契約義務時，有相當高的權限決定其所
    處理事務之方法，而非基於被告之指示機械式的提供勞務，
    是此契約之內容，亦顯有委任契約之要件與特徵，而非屬僱
    傭契約。又原告無固定之上班時間，亦無庸每日至辦公室打
    卡，可證，其對於招攬之業務於被告公司授權範圍內有自行
    裁量決定之權，與一般有如機械，對於服勞務之方法無任何
    決定之權之僱傭契約不同，原告與被告公司間之關係應為委
    任關係，而非僱傭關係。
３、從上所述，被告抗辯兩造間之委任合約屬委任契約，應可採信
。原告主張兩造間之契約為僱傭契約，自不足採。
(二)、被告有無給付原告94年10月至95年3月薪津或獎金之義務？
    其金額為多少？
１、兩造間之委任合約屬委任契約，且原告為被告工作的對價是
    按上開不爭執事項(二)所述「第四項規定，業務副理即為單位
    主管，業務獎金為每月實收款之35%，主管加級5%，合計40%
    。每月另有單位經營之績效獎金2%；職務加給3000元（需協
    助公司處理各項事務）」，原告領得之薪資並非固定的月薪
    ，自可認定。
２、又上開不爭執事項(四)所載「依上開薪獎制度「註六」規定：
    業務人員離職後，業務獎金即停止發放，為避免影響公司信
    譽，客戶需由公司接續服務，以利相關作業，直至工人期滿
    離境。」，該約定為原告所知悉並同意者，是原告既已離職
    ，未繼續服務客戶，其已喪失業務獎金發給請求權，是原告
    主張自94年10月份至95年3月份，計6個月薪資840600元（平
    均月薪為140100元×6=840600元），自屬無據。
３、又原告94年10月之獎金金額為121202元，亦為兩造所不爭執
    ，是被告請求原告給付94年10月之獎金121202元，自屬有據
    ，應予准許。
４、原告又主張依據兩造於93年5月31日之「有興國際股份有限
    公司台南公司業務從業人員薪獎制度」第五條約定，請求被
    告應給付外勞入境獎金130000元之事，業為被告所否認，按
    上開業務從業人員薪獎制度第五條約定，業務副理所得領取
    之獎金為經營獎金：各單位實收款之5%；個人獎金：個
    人業績之40%，該＋之總和為其所領得之獎金，依該約
    定之計算，並無外勞獎金之約定，此有上開業務從業人員薪
    獎制度之合約書在卷足憑。又按當事人主張有利於己之事實
    ，有舉證之責任規定，自應由原告，原告亦未提出其他積極
    證據足以證明有外勞獎金130000元之薪資，是原告此部分之
    主張，自屬無據。
(三)、綜上所述，原告依據兩造簽訂之「有興國際股份有限公司台
    南公司業務從業人員薪獎制度」第四條、第五條約定，請求
    被告給付121202元之薪資，及自起訴狀繕本送達翌日即96年
    3月24日起至清償日止，按週年利率百分之5計算之利息，為
    有理由，應予准許，其逾此範圍請求之薪資、外勞獎金，為
    無理由，應予駁回。本判決原告勝訴部分，依民事訴訟法第
    389條第1項第5款規定，應依職權宣告假執行，原告陳明願
    供擔保，聲請宣告假執行，應無必要；另依被告聲請酌定相
    當之擔保金額，宣告免為假執行。至於原告敗訴部分，其假
    執行之聲請已失所依附，應予駁回。併依同法第87條第1項
    確定訴訟費用為10790元，由被告負擔1100元，餘由原告負
    擔。
七、本件判決之基礎已臻明確，兩造其餘攻擊防禦方法及舉證，
    經本院審酌後，認與判決結果不生影響，爰不一一論述，附
    此敘明。
八、據上論結：原告之訴為一部有理由，一部無理由，依民事訴
    訟法第79條、第87條第1項，第389條第1項第5款，第392條
    第2項，判決如主文。
中    華    民    國    97    年    5    月    27    日
                  民事第二庭    法  官  曾鴻銘
以上正本證明與原本無異。
本判決得上訴。
中    華    民    國    97    年    5    月    28    日
                                書記官  盧昱蓁


司法院資訊處製作；財團法人民間司法改革基金會備份。
